臺灣高等法院高雄分院民事判決
                                  110年度勞上易字第106號
上  訴  人  台灣中油股份有限公司

法定代理人  李順欽  
訴訟代理人  鄞榮生  
被上訴人    黃正鵬  
            黃建賓  
            鍾志賢  
            張簡壬自
            吳欽賢  
            劉相和  
            黃文慶  
            利震發  
            林綉彰  
共      同
訴訟代理人  張弘康律師
上列當事人間請求給付退休金差額事件，上訴人對於民國110 年
9 月29日臺灣橋頭地方法院110 年度勞訴字第124 號第一審判決
提起上訴，本院於110 年11月30日言詞辯論終結，判決如下：
    主  文
上訴駁回。
第二審訴訟費用由上訴人負擔。
    事實及理由
一、被上訴人主張：被上訴人均受僱於上訴人，被上訴人黃正鵬
    、黃建賓、鍾志賢、張簡壬自、吳欽賢、劉相和、黃文慶為
    林園石化廠消防課消防員，被上訴人利震發、林綉彰則為林
    園石化廠儀器課員工，均未選擇適用民國94年7 月1 日勞工
    退休金條例（下稱勞退條例）施行後之新制退休金制度，而
    選擇適用勞動基準法（下稱勞基法）之舊制退休金制度，嗣
    上訴人於109 年全面辦理舊制員工結清轉換新制，並約定按
    舊制結算日即109 年6 月30日前6 個月內平均工資計算並發
    給舊制退休金。因上訴人係採全天候24小時，編有日班、小
    夜班及大夜班，採三班制輪流作業，被上訴人在職期間均需
    輪班，各班工作內容大致相同，上訴人均對實際輪值大、小
    夜班之員工發給夜點費，而被上訴人於固定常態工作下，均
    可領得夜點費，屬經常性給付，並具備勞務對價性，屬工資
    之一部分，應列入平均工資，以計算被上訴人舊制結算退休
    金，惟上訴人未將夜點費計入平均工資，致被上訴人領取之
    舊制結算退休金分別短少給付如原判決附表（下稱附表）「
    應補發退休金」欄所示金額（下稱系爭短少金額）。又上訴
    人應自附表所示利息起算日（下稱起息日），對被上訴人分
    別負給付遲延之責等情。爰依台灣省工廠工人退休規則（89
    年9 月25日廢止，下稱退休規則）第9 條第1 款、勞基法第
    55條第1 項第1 款、第3 項、第84條之2 及勞退條例第11條
    規定，聲明請求上訴人應分別給付被上訴人系爭短少金額，
    及各自起息日起至清償日止，按週年利率5%計算之利息。
二、上訴人則以：上訴人發放夜點費，乃體恤勞工於夜間輪值，
    精神體力較為辛勞，有進食必要，及配合公司輪班制度，給
    與如同餐食、點心費之福利措施，屬勉勵性、恩惠性之給付
    。又夜點費歷經數次調整，調整次數、金額幅度與薪資無關
    ，且固定金額發給，須上班足4 小時始得支領，顯見夜點費
    與勞務提供之關聯性薄弱，並不具勞務對價性。再者，大、
    小夜點費性質應予以區分，小夜點費主要以中班人員為主，
    而中班與日班輪值工作環境或工作內容無異，非增加勞工工
    作辛勞，基於薪資平等原則，中班工資實不應比日班為多，
    中班（小）夜點費實不具有勞務對價性。又縱認大夜點費與
    夜間提供勞務之工作條件與時間有關，亦應認大夜點費具有
    恩惠性、勉勵性給與與勞務對價性之雙重性質，則大夜點費
    於相當於小夜點費或一餐食物之價值範圍內，仍應認定具有
    勉勵性、恩惠性質給付，並不具有勞務對價性等語，資為抗
    辯。
三、原審判決被上訴人勝訴，上訴人不服，提起上訴，其上訴聲
    明：㈠原判決廢棄；㈡被上訴人在第一審之訴駁回。被上訴人
    答辯聲明：上訴駁回。
四、兩造不爭執事項：
  ㈠被上訴人現均仍受僱於上訴人，黃正鵬、黃建賓、鍾志賢、
    張簡壬自、吳欽賢、劉相和、黃文慶為林園石化廠消防課消
    防員，被上訴人利震發、林綉彰則為林園石化廠儀器課員工
    ，分別於如附表「舊制年資結清轉換日期」欄所示日期結清
    勞退舊制年資，依勞基法施行前、後計算之結算前退休金基
    數如附表「退休金基數」欄所示，被上訴人結清前3 個月、
    6 個月經上訴人核發夜點費之平均金額如附表「平均夜點費
    」欄所載。
  ㈡上訴人為24小時全天候連續性現場作業之工作型態，其工廠
    作業方式採24小時按日班、小夜班、大夜班，3 班制輪流作
    業，各班工作性質相同，僅服勤時間不同，被上訴人於受僱
    時即已知悉上情，並為勞動契約之內容。上訴人均按被上訴
    人輪值大、小夜班而發給大夜班新臺幣（下同）400 元、小
    夜班250 元之夜點費，不因員工之職階或工作內容而異。
  ㈢上訴人之前發給被上訴人之舊制退休金，並未將夜點費計入
    被上訴人之平均工資計算。如應將夜點費計入平均工資計算
    退休金，上訴人應分別補發被上訴人系爭短少金額，及各自
    起息日起算之法定遲延利息。
五、本件爭點為：㈠夜點費是否係勞基法第2 條第3 款所規定之
    工資？應否列入平均工資以計算退休金？㈡被上訴人依退休
    規則第9 條第1 款、勞基法第55條第1 項第1 款、第3 項、
    第84條之2 、勞退條例第11條規定，請求上訴人補發上訴人
    補發系爭短少金額及法定遲延利息，是否有據？茲分述本院
    判斷如下：
  ㈠按工資係勞工因工作而獲得之報酬，包括工資、薪金及按計
    時、計日、計月、計件以現金或實物等方式給付之獎金、津
    貼及其他任何名義經常性給與均屬之，勞基法第2 條第3 款
    定有明文。次按工資，應屬勞務之對價及經常性之給與，至
    於其給付名稱為何，現金或實物，則非所問。又所謂經常性
    之給與，係指在一般情形下，經常可以領得之給付即屬之，
    舉凡某種給與係屬工作上之報酬，在制度上具經常性者，均
    得列入平均工資以計算退休金；而所謂對價性，則著重於勞
    方所付出之勞力與資方之給付是否有對價平衡關係，是以夜
    點費是否為工資之一部分，自應以夜點費是否為勞工給付勞
    務之對價，且屬經常性給與為判斷依據。
  ㈡上訴人作業方式為24小時全天候開工，採日班、小夜班、大
    夜班三班輪流作業。各班工作性質相同，僅服勤時間不同，
    被上訴人均需輪班，上訴人則按實際值勤員工輪值大、小夜
    班而發給大夜點費400 元、小夜點費250 元乙節，為兩造所
    不爭執，足見被上訴人在職期間輪值大、小夜班已具有常態
    性，與一般公司行號應付臨時性之業務需求，偶而為之者有
    間。是上訴人依被上訴人在職期間輪值大、小夜班所給予之
    夜點費，自不屬因臨時性之業務需求所偶爾發放之款項，而
    係在特定工作條件下，所形成固定常態工作中可取得之給與
    ，顯見制度上具有經常性。再者，夜間工作因違反人體正常
    生理時鐘運作，將導致勞工作息不正常、疲倦程度增加，進
    而影響勞工家庭生活、人身安全，屬危險工時，乃屬於眾所
    周知之事實。是以，勞基法第48、49條乃明文規定限制童工
    、女工於此時段內工作，且勞工通常亦不願意在此時段服勤
    。然就雇主而言，如能採取日夜輪班制作業，亦有助於其充
    分利用既有設備及產能而獲得較多利益，則相較於日班勞工
    ，僱主對輪值中、夜班之勞工，自需支出較高之薪資，始為
    衡平。本件夜點費既為輪值大、小夜班之勞工所獨有，且係
    以勞工實際輪值大、小夜班工時為計算基準，顯與勞工提供
    勞務間有密切關連性，亦應認具有勞務對價性。易言之，類
    此雇主因特殊工作條件而對勞工所加給之給付，本質上應認
    為係勞工於該值班時段從事工作之勞務對價。故夜點費係屬
    兩造間就特定工作條件達成之協議，並成為勞工於一般情形
    下經常可以領得之給付，其性質上屬於勞工因工作所獲之報
    酬，在制度上亦具有經常性，而符合上揭「勞務對價性」及
    「經常性給與」之要件，自屬工資之一部分。
  ㈢上訴人雖抗辯：從夜點費發放起源與沿革以觀，係考量值夜
    班之勞工有進食之必要，而本諸體恤值夜班勞工辛勞之目的
    ，以補貼相當於餐費額度之恩惠性、勉勵性給與，且夜點費
    歷經數次調整，調整次數、金額幅度與薪資無關，且固定金
    額發給，非上足4 小時不得支領，顯見夜點費與勞務提供之
    關聯性薄弱，並不具勞務對價性云云。然被上訴人認知其若
    輪值大、小夜班，即可領取此項夜點費給付，上訴人亦係明
    確認知在被上訴人提供大、小夜班之勞務時，即有給付義務
    ，足見雙方就此給付應已有共識及合意，如前所述。其次，
    就工資之給付，雖可能因工作性質、年資或職級等因素而有
    差別，但就工資結構而言，就某類不具有區別實益之項目仍
    得為相同數額之給付，如伙食津貼及交通津貼等，自難僅以
    夜點費之給付調整與薪資無關，即逕認係屬恩惠性給與。又
    夜點費參考物價指數調整發放金額，僅屬夜點費發給之設計
    問題，此為上訴人得自由決定之事項，即使有調整工資之必
    要，本無需就薪資結構各項一併調整，並不影響夜點費性質
    上為工資之認定，故上訴人此部分抗辯，仍屬無據。
  ㈣上訴人又抗辯：依照中班工作時間係於下午2 點至10點，然
    依現今生活型態，並非所謂特定工作條件，縱認大夜點費之
    值班時段附加勞工從事勞務工作時的辛勞，惟中班（小）夜
    點費與日班輪值工作環境或工作內容無異，更非增加勞工從
    事勞工工作的辛勞，基於薪資平等原則，中班工資實不應比
    日班為多，中班（小）夜點費實不具有勞務對價性云云。惟
    就工作時間，上訴人陳述小夜點費主要以中班人員為主，而
    中班為14時至22時等語，則小夜班上班時間結束，當班人員
    可離開時間已近午夜11時，顯已超過一般正常上班時間。其
    次，依勞基法第2 條第3 款就工資所為定義，只須符合勞工
    因工作而獲得之報酬，以現金或實物等方式之經常性給與均
    屬之。因兩造在成立勞動契約時，均已知悉工作型態為三班
    制固定輪班，並認知實際輪值大、小夜班者即可領取夜點費
    ，可見此項給付就上訴人而言，係明確認知在被上訴人提供
    大、小夜班之勞務時，即有給付義務，而被上訴人亦認知其
    若輪值大、小夜班，即可領取此項給付，故雙方就此應已有
    共識及合意，並具備在固定輪班工作型態下「勞務對價」及
    「經常性給與」之性質，而屬工資之一環，如前所述，衡諸
    夜間工作因違反人體正常生理時鐘運作，將導致勞工作息不
    正常、疲倦程度增加，亦如前述，顯與日間工作環境有異，
    又夜點費既針對夜間勞工工作者發放，難謂非屬特殊工作條
    件，自無從以現今商業型態多至晚間歇業，逕認夜點費非屬
    特殊工作條件之勞務對價。再者，早午晚班輪班工作雖為勞
    基法第34條第1 項規定之合法工作型態，然此僅為勞基法就
    特殊需求之工作形態所為規定，並未限制雇主若採行該晝夜
    輪班工作型態時，得對於在該夜間時段工作者給予較高薪資
    之對價義務。此外，上訴人所提供之工作態樣雖係三班輪班
    制，然工資之認定，既以勞工提供勞務與雇主支付報酬之對
    價性為依據，且中班（小夜點費）與日班輪值之工作環境或
    內容仍屬有異，則上訴人抗辯以中班（小夜點費）與日班輪
    值工作環境或內容無異，中班工資實不應比日班多，中班夜
    點費實不具勞務對價性云云，難謂有據。
  ㈤本件夜點費應列入平均工資計算退休金之情，經本院認定如
    前，上訴人對於如將夜點費列入平均工資計算，被上訴人各
    得領取之舊制結算前退休金差額即為系爭短少金額，及自起
    息日起至清償日止，按週年利率5%計算之利息等節，均無爭
    執，則被上訴人依前揭規定，請求上訴人分別給付上開金額
    及利息，即屬有據。
六、綜上所述，被上訴人依退休規則第9 條第1 款、勞基法第55
    條第1 項第1 款、第3 項、第84條之2 、勞退條例第11條規
    定，請求上訴人給付系爭短少金額及自起息日起至清償日止
    ，按週年利率5%計算之利息，為有理由，應予准許。原審判
    決上訴人敗訴，並依職權宣告假執行及附條件免假執行之宣
    告，於法尚無不合，上訴意旨指摘原審判決不當，求予廢棄
    改判，為無理由，應駁回其上訴。
七、據上論結，本件上訴為無理由，依民事訴訟法第449 條第1
    項、第78條，判決如主文。
中　　華　　民　　國　  110 　年　　12　　月　　7 　　日
                            勞工法庭
                              審判長法  官  李昭彥
                                    法  官  楊淑珍
                                    法  官  黃悅璇
以上正本證明與原本無異。
本件不得上訴。
中　　華　　民　　國　　110 　年　　12　　月　　7 　　日
                                    書記官  賴梅琴